臺灣高等法院刑事判決
上　訴　人
即　被　告　丁○○
上列上訴人因偽造文書等案件，不服臺灣基隆地方法院94年度訴
字第166號，中華民國 94年5月4日第一審判決（起訴案號：臺灣
基隆地方法院檢察署94年度偵緝字第77號），提起上訴，本院判
決如下：
    主  文
原判決撤銷。
丁○○行使偽造私文書，足以生損害於他人，處有期徒刑拾月，
緩刑參年。
    事  實
一、丁○○於民國九十一年四月間，在其任職之基隆市○○區○○路四號億強五金鐵材有限公司，自任會首召集民間互助會
    ，邀集會員丙○○等二十六人加入，會員連同會首共二十七
    人，每會新台幣（下同）二萬元，會期自九十一年四月五日
    起，至九十三年五月五日止，採內標制，約定每月五日，在
    其公司旁即基隆市○○區○○路二號「阿本海產店」前之騎
    樓走廊開標；惟最後三會則改在基隆市中山區○○○路八號
    「祥德行」內開標。詎其因投資及期貨失利，竟意圖為自己
    不法所有，基於概括之犯意，於九十二年六月五日，佯稱活
    會會員丙○○以一千六百元得標、向活會會員收取會錢，詐
    得二十萬二千四百元（本次標會，尚餘十一人次活會，詐得
    18400×11＝202,400）。於九十二年九月五日，佯稱活會會
    員戊○○（林戊○○所跟之會）以三千七百元得標、向活會
    會員收取會錢，詐得十三萬四百元（本次標會，尚餘八人次
    活會，詐得 16300×8＝130,400）。九十二年十月五日，佯
    稱活會會員郭昭男（乙○○以其子郭昭男之名義所跟之會）
    以二千五百元得標、向活會會員收取會錢，詐得十二萬二千
    五百元（本次標會，尚餘七人次活會，詐得17500×7＝122,
    500 ）。九十二年十一月五日，佯稱活會會員庚○○以三千
    六百元得標、向活會會員收取會錢，詐得九萬八千四百元（
    本次標會，尚餘六人次活會，詐得16400×6＝98,400）。九
    十二年十二月五日，佯稱活會會員己○○以三千六百元得標
    、向活會會員收取會錢，詐得八萬二千元（本次標會，尚餘
    五人次活會，詐得16400×5＝82,000）。九十三年三月五日
    ，佯稱活會會員甲○○以三千六百元得標、向活會會員收取
    會錢，詐得三萬二千八百元（本次標會，尚餘二人次活會，
    詐得16400×2＝32,800）。前後六次，共詐得六十八萬八千
    五百元。其中於九十二年十二月五日冒標己○○部分，更在
    競標單上記載「己○○」姓名及競標之利息三千六百元，提
    出行使而標得會款，其各次冒標行為，使其他互助會員活會
    會員陷於錯誤，任由其收取互助會款，足以生損害於被冒名
    之己○○及其他活會互助會員。嗣於九十三年五月五日最後
    開標日，其會員彼此探尋後，始知受騙，進而查悉上情。
二、案經丙○○、林戊○○、郭昭男、庚○○、己○○及甲○○
    訴由台灣基隆地方法院檢察署檢察官發交基隆市警察局第二
    分局調查後，再報由同檢察署檢察官偵查起訴。
    理  由
一、上揭事實，業經被告丁○○坦承不諱，核與告訴人丙○○、
    戊○○、郭昭男、庚○○、己○○及甲○○等六人所指述之
    情節相符，並經證人即告訴人甲○○、戊○○、己○○於本
    院審理時到庭證實，復有互助會單影本四紙、本票影本一紙
    、被告在中華郵政股份有限公司第002469之5 號儲金帳戶資
    金往來明細表二十八紙在卷可資佐證，足見被告之自白與事
    實相符，堪以採信，其犯行自堪認定，應依法論科。
二、關於被告每次冒標所得之款項，因會首冒標會款，其詐欺之
    對象，應僅限於未得標之活會會員，依此推算，被告冒標詐
    得之款項，其中於於九十二年六月五日，佯稱活會會員丙○○以一千六百元得標、向活會會員收取會錢，係詐得二十萬
    二千四百元（本次標會，尚餘十一人次活會，詐得18400×1
    1＝202,400）。於九十二年九月五日，佯稱活會會員戊○○
    （林戊○○所跟之會）以三千七百元得標、向活會會員收取
    會錢，係詐得十三萬四百元（本次標會，尚餘八人次活會，
    詐得16300×8＝130,400 ）。於九十二年十月五日，佯稱活
    會會員郭昭男（乙○○以其子郭昭男之名義所跟之會）以二
    千五百元得標、向活會會員收取會錢，係詐得十二萬二千五
    百元（本次標會，尚餘七人次活會，詐得17500×7＝122,50
    0 ）。於九十二年十一月五日，佯稱活會會員庚○○以三千
    六百元得標、向活會會員收取會錢，係詐得九萬八千四百元
    （本次標會，尚餘六人次活會，詐得16400×6＝98,400）。
    於九十二年十二月五日，佯稱活會會員己○○以三千六百元
    得標、向活會會員收取會錢，係詐得八萬二千元（本次標會
    ，尚餘五人次活會，詐得16400×5＝82,000）。於九十三年
    三月五日，佯稱活會會員甲○○以三千六百元得標、向活會
    會員收取會錢，係詐得三萬二千八百元（本次標會，尚餘二
    人次活會，詐得16400×2＝32,800）。前後六次，共詐得六
    十八萬八千五百元。起訴書逕以被告簽發面額各五十二萬元
    之本票分交告訴人，而認被告共詐得會款為三百十二萬元，
    容有未當。
三、起訴書雖指稱被告在冒標會款時，偽造丙○○、林戊○○、
    郭昭男、庚○○、己○○及甲○○等人之名義製作不實之標
    單行使投標等語，惟查被告於警訊、偵查及原審審理時始終
    否認冒標時有在標單上書寫被冒標者之姓名，於本院審理時
    始供承其僅在冒標己○○會款時，在競標單上記載「己○○
    」姓名及競標之利息三千六百元等語（見本院 94年7月21日
    審判筆錄）。而證人即告訴人林戊○○、己○○及甲○○於
    本院審理時以證人身分作證時均具結證稱不知被告冒標時有
    無在標單上書寫被冒標者之姓名等語（見同上本院 94年7月
    21日審判筆錄）。按本件既係在被告停止開標時告訴人始查
    知被告有冒標行為，則在先前被告究竟如何冒標會款？有無
    在冒標標單上書寫姓名？其詳情自以被告清晰其情，而非告
    訴人所能詳知，故應以被告之自白為可採，其他查無積極證
    據足以證實被告在冒標其餘丙○○、林戊○○、郭昭男、庚○○及甲○○等人會款時有在標單上偽造姓名情事，則該部
    分偽造準私文書之罪嫌，自屬不能證明，因公訴人認與前開
    有罪部分有連續犯裁判上一罪，爰不另為無罪之諭知。
四、按民間互助會在標單上記載姓名與競標之利息，依我國民間
    互助會之習慣，可認定其上之文字，即為表示出標人及其競
    標之利息等用意之證明，應屬刑法第二百二十條第一項之準
    文書。被告於本院審理時自承其於九十二年十二月五日，以
    三千六百元冒標己○○會款時，在標單上記載「己○○」姓
    名及競標之利息三千六百元等情，該次行為，自屬偽造準私
    文書。核被告所為，係犯刑法第二百十六條之行使偽造之第
    二百二十條、第二百十條準私文書罪、第三百三十九條第一
    項之詐欺取財罪。所犯偽造署押乃偽造準私文書之部分行為
    ；其偽造後進而行使，偽造之低度行為，應為行使之高度行
    為所吸收，應僅論以行使偽造準私文書罪。其先後多次詐欺
    取財之犯行，時間緊接，構成要件相同，顯係基於概括之犯
    意反覆為之，為連續犯，依法應以一罪論。又按民間互助會
    ，除有特別約定外，僅係會首與會員間訂立之契約，會員與
    會員間並無法律關係存在。而已得標會員，依據其與會首間
    之契約，無論何人得標，均有按期繳交會款之義務，故會首
    冒名盜標，其詐欺之對象，應僅限於未得標之會員，對已得
    標會員，無詐欺可言。被告歷次冒標會款，均係向多數活會
    會員詐欺會款，同時侵害多數財產法益，係一行為觸犯數同
    一之罪名，為同種類想像競合犯，應從一重處斷。所犯上述
    行使偽造準私文書罪及詐欺取財罪二罪之間，有方法、結果
    之牽連關係，為牽連犯，應從較重之行使偽造準私文書罪處
    斷。
五、原審認被告罪證明確，予以論罪科刑，固非無見，惟查(1)被
    告僅於九十二年十二月五日，以三千六百元冒標己○○會款
    時，在標單上記載「己○○」姓名及競標之利息三千六百元
    而冒標該次會款，該次冒標，被告固應構成行使偽造準私文
    書罪，惟其餘各次冒名盜標，被告並未在標單上記載被冒標
    會員之姓名，並不成立行使偽造準私文書罪。原判決認被告
    係連續六次行使偽造準文書犯行，並依連續犯之規定加重其
    刑。(2)被告於九十三年三月五日冒標之利息為三千六百元，
    原判決未經詳查，認該次係以不詳金額冒標。(3)被告冒標會
    款，其詐欺之對象，應僅限於未得標之活會會員，原判決就
    被告各次冒標詐欺之活會會員人數及詐得之金額，未詳予認
    定，僅籠統敘述分別取得將近五十二萬元之金額，前後大約
    詐得將近三百十二萬元等語，此與被告所冒標詐得之金額並
    不相符，均有未當。本件被告提起上訴，其上訴固無理由，
    惟因原判決既有如上可議之處，自屬無可維持，爰由本院將
    原判決撤銷改判，並審酌被告之品行、生活狀況、智識程度
    、犯罪之動機、目的、犯罪所生之危害、所詐得之數額，並
    衡量被告素行尚佳，有本院被告全國前案紀錄表在卷可稽；
    且其犯後坦承犯行，犯後態度良好，已清償部分款項等一切
    情狀，量處有期徒刑十月。末查被告前未曾受有期徒刑以上
    刑之宣告，有本案被告前案紀錄表一份在卷可按，其犯罪後
    於本院審理時，就其餘欠款，已與告訴人丙○○、戊○○、
    郭昭男、庚○○、己○○及甲○○等人成立和解，願分期清
    償告訴人之欠款，有和解書附卷可稽，並經證人即告訴人甲○○、戊○○、己○○等人於本院審理時到庭證實並當庭表
    示原諒被告之意，被告經此科刑教訓，當知所警惕，而無再
    犯之虞，故認對其所宣告之刑以暫不執行為適當，爰併予宣
    告緩刑三年，以啟自新。至於被告所有供犯罪所用之偽造標
    單，被告供承已將之丟棄，顯然業已滅失，無從宣告沒收，
    爰不另為沒收之諭知，併此說明。
六、據上論斷，應依刑事訴訟法第369條第1項前段、第 364條、
    第299條第1項前段、刑法第56條、第216條、第220條、第21
    0條第1項、第339條第1項、第55條、第74條第1 款，罰金罰
    鍰提高標準條例第1條前段，判決如主文。
本案經檢察官洪泰文到庭執行職務。
中　　華　　民　　國　　94　　年　　8 　　月　　4 　　日
　　　　　　　　　刑事第十庭審判長法　官  陳正雄
　　　　　　　　　　　　　　　　　法　官  許宗和
　　　　　　　　　　　　　　　　  法　官  許錦印
以上正本證明與原本無異。
如不服本判決，應於收受送達後十日內向本院提出上訴書狀，其
未敘述上訴之理由者並得於提起上訴後十日內向本院補提理由書
（均須按他造當事人之人數附繕本）。
                                  書記官  楊妙恩
中　　華　　民　　國　　94　　年　　8 　　月　　9 　　日
附錄本案論罪科刑法條全文：
刑法第210條：
偽造、變造私文書，足以生損害於公眾或他人者，處五年以下有
期徒刑。
刑法第216條：
行使第210條至第215條之文書者，依偽造、變造文書或登載不實
事項或使登載不實事項之規定處斷。
刑法第220條：
在紙上或物品上之文字、符號，圖畫、照像，依習慣或特約，足
以為表示其用意之證明者，關於本章及本章以外各罪，以文書論
。
刑法第339條第1項：
意圖為自己或第三人不法之所有，以詐術使人將本人或第三人之
物交付者，處五年以下有期徒刑、拘役或科或併科一千元以下罰
金。
（罰金已依罰金罰鍰提高標準條例提高為十倍）
